【裁判字號】    90,易,123
【裁判日期】    900613
【裁判案由】    傷害等
【裁判全文】
臺灣基隆地方法院刑事判決                            九十年度易字第一二三號
    公  訴  人  臺灣基隆地方法院檢察署檢察官
    被      告  乙○○
    選任辯護人  何兆龍
    被      告  丙○○
右列被告等因傷害案件，經檢察官提起公訴（八十九年度偵字第四一六一號），本院
判決如左︰
    主  文
乙○○共同傷害人之身體，累犯，處拘役柒拾日，如易科罰金，以佰元折算壹日。
丙○○共同傷害人之身體，處拘役伍拾玖日，如易科罰金，以佰元折算壹日。
    事  實
一、乙○○前因殺人未遂案件，經法院判處有期徒刑二年六月，刑期自民國八十二年
    八月三日起算，嗣於八十三年九月十日假釋出監付保護管束，於八十五年一月五
    日假釋期滿視為執行完畢，其為社團法人基隆市盲人福利協進會之總幹事，戊○○則為該會常務理事，八十九年九月七日晚間八時三十分許，乙○○與友人丙○○酒後（未達精神耗弱）一同前往戊○○所開設位於基隆巿仁五路四七巷一弄一
    號之「惠安按摩院」，欲找戊○○討論翌日開會事宜，乙○○與戊○○因故發生
    爭執進而相互拉扯，乙○○、丙○○竟基於普通傷害之犯意聯絡，共同徒手毆打
    戊○○，致其受有疑頭部外傷輕腦震盪、右顏面擦傷４Ｘ１公分、頸前區擦傷、
    左下胸腹擦傷、右膝挫擦傷、右足外踝部擦傷等傷害，乙○○亦因遭戊○○用力
    推出門外倒地受傷（戊○○傷害部分業據臺灣高等法院以九十年度上易字第四八
    一號判決判處拘役五十五日確定）。
二、案經戊○○告訴臺灣基隆地方法院檢察署檢察官偵查起訴。
    理  由
一、訊據被告乙○○、丙○○固坦承於右揭時間、地點共赴告訴人戊○○經營之按摩
    院討論翌日開會事宜，並曾與告訴人發生口角爭執，惟均矢口否認有何傷害犯行
    ，被告乙○○辯稱事發當時因提到告訴人曾從理事會中拿走二包肥皂粉，告訴人
    便大聲叫罵，被告丙○○便要伊一起離開，走到巷口告訴人自後拍伊肩膀，伊一
    回頭，告訴人就用拳頭毆打伊嘴巴及右手，伊便昏倒在地不醒人事，告訴人所受
傷勢與伊無關，且自告訴人案發當日未立刻前往驗傷，翌日猶仍意識清楚前往理
    事會參與開會，足見告訴人所受傷害係因先前車禍所致；被告丙○○則辯稱不知
    被告乙○○與告訴人爭執何事，彼並未毆打告訴人，有目睹告訴人出拳毆打被告
    乙○○，彼因看到被告乙○○遭告訴人毆傷倒地，為防衛被告乙○○之身體，有
    與告訴人發生拉扯，並在地上翻滾，告訴人可能因此受有擦傷，惟彼亦遭告訴人
    用拳頭毆打太陽穴及勒脖子（本院九十年三月八日訊問筆錄、九十年六月六日審
    判筆錄均參照）云云。惟查：
  (一)右揭犯罪事實業據證人即告訴人戊○○迭於警訊、偵查中指訴明確，復於本院調
    查中證稱：「他們就硬闖進來，我要打電話報警，丙○○站在我右手邊，按住我
    的手，不讓我打電話，這時乙○○用拳頭打我的頭，丙○○也用手打我」、「我
    是到門口喊救命，被告二人這時又打我，我為了自衛也有出手抵擋，」（本院九
    十年三月八日訊問筆錄參照）等情明確。至有關被告二人所供稱案發當時告訴人
    曾自後攻擊被告乙○○，致被告乙○○受有傷害之情，雖據告訴人堅詞否認，然
    告訴人亦當庭自承為求自衛而出手抵擋（本院九十年三月八日訊問筆錄參照），
    雖與卷附臺灣高等法院九十年度上易字第四八一號刑事判決就告訴人被訴毆傷被
    告乙○○乙案所認定告訴人當時用力將被告二人推出門外，造成三人一起倒地，
    造成被告乙○○受傷之事實有所出入，然自被告丙○○供稱其目睹告訴人自後攻
    擊被告乙○○，遂與告訴人發生拉扯，並翻滾在地造成告訴人身體擦傷之情（本
    院九十年六月六日審判筆錄參照），及證人即當日赴現場處理之基隆市警察局第
    一分局南榮派出所警員張君豪證稱：「……我只記得被告中有一人倒地呻吟，另
    一人與戊○○在拉扯」（本院九十年四月二日訊問筆錄參照）等情；及另自卷附
    基隆市警察局第一分局南榮派出所案發當日之工作紀錄簿所載「丙○○與乙○○
    因酒醉後至右述地點（指惠安按摩院）找戊○○喝酒，戊○○拒絕，則許員（指
    丙○○）及徐員（指乙○○）兩人動手毆打蔡員（指戊○○），蔡員係為盲胞亦
    將許、徐兩員推出門外」等情，衡諸上開事證，足認案發當時之真實情況應係被
    告二人與告訴人先發生口角爭執，互相拉扯中，被告二人徒手共同毆傷告訴人，
    告訴人則徒手推擠被告二人。
  (二)且自證人張君豪於本院結證稱：「當天我們的步巡警力有在現場制止後，通知管
    區前往處理，我當時是備勤，我一個人前往，到現場時，我只記得被告中有一人
    倒地呻吟，另一人與戊○○在拉扯，我就通知救護車到現場，結果救護車到了，
    倒地的人隨即表示身體沒有怎樣，不願就醫，當時被告二人都喝的很醉，他們當
    時說過什麼話我不記得，我用巡邏車載他們三人到派出所後，他們三位當時有無
    受有任何外傷，我不能確定，後來他們堅持要來離開，離開後乙○○、丙○○二
    人又折回派出所大吵大鬧，說錢被警察拿走，後來在自己身上找到錢後就離去，
    我有問戊○○要不要提出告訴，他說要保留告訴權，我請他在工作記錄簿上簽名
    ，他大約在十點半離去」、「我們一般是遇到路倒的情況就會叫救護車，當時有
    一人倒在地上呻吟。當時被告二人喝醉酒，胡言亂語到警局時亦不配合辦案，請
    他們簽名也不願意，我記得當時他們二人還用塑膠袋包著酒，我認為他們當時是
    故意不配合，後來我說要辦他們妨害公務，他們才離去」（本院九十年四月二日
    訊問筆錄參照）等語，足認被告二人與告訴人間確有發生爭執拉扯，且於事後共
    赴派出所接受調查，核無被告乙○○所稱遭告訴人毆傷後即倒地不醒人事之情。
  (三)且告訴人係一視障盲胞，如何得以被告乙○○所稱告訴人追至巷口，自後面拍伊
    肩膀，並以揮拳方式將其毆傷（本院九十年三月八日訊問筆錄參照），且被告乙○○竟未能及時閃避，常情上核非無疑。又被告丙○○雖辯稱當時係為防衛被告
    乙○○身體，始與告訴人發生拉扯及在地上翻滾云云，然正當防衛必須對於現在
    不法之侵害始得為之，侵害業已過去，即無正當防衛可言。至彼此互毆，又必一
    方初無傷人之行為，因排除對方不法之侵害而加以還擊，始得以正當防衛論，故
    侵害已過去後之報復行為，與無從分別何方為不法侵害之互毆行為，均不得主張
    防衛權（最高法院三十年度上字第一○四○號判例、八十三年度臺上字第四二九
    九號判決意旨參照）。至口角鬥毆，本有多數動作，原難區分何者為侵害、何者
    為防衛，然告訴人係於互有拉扯間徒手將被告二人推出門外，三人便一起倒地之
    事實，已如前述，則告訴人先前之推拉行為顯已過去，復無證據證明告訴人另有
    新的侵害行為，則被告丙○○上開正當防衛之辯解，即無可採。
  (四)至證人甲○○、丁○○雖於本院調查中證稱告訴人翌日參加開會時意識清楚，並
    未表明有受傷（本院九十年四月三十日訊問筆錄參照）等語，然告訴人所受傷勢
    均係擦撞外傷，腦震盪亦屬輕微，並未嚴重致無法外出行走，且係因開會事宜始
    與被告乙○○發生爭執，則縱令於翌日執意參加開會，尚與常情無違，自不得執
    此遽認告訴人並未遭被告二人毆打。
  (五)被告另以告訴人未於案發當日前往醫院就診，認被告所受傷害甚為可疑，且與彼
    等無關，然告訴人於遭被告二人毆打後，於當日晚間十時三十分許離開派出所，
    有證人張君豪上開證述可佐，嗣即於同日晚間十一時四十五分許前往仁祥醫院就
    診，有該醫院九十年三月二十一日仁醫字第○二○號函附門診病歷紀錄、急診
    病歷在卷可佐，則告訴人陳稱翌日再度前往仁祥醫院係為更換訴訟用甲種驗傷單
    乙節，應屬合理可信；被告雖以告訴人所受輕微腦震盪係長期痼疾，並非導因於
    當日爭執，並聲請本院函調告訴人於臺北榮民總醫院之就醫紀錄，然經本院依職
    權調閱告訴人就診病歷顯示，告訴人係一腦膜瘤患者，曾於七十八年九月八日接
    受手術，出院後持續接受門診追蹤治療，八十九年九月前後，告訴人曾分別於八
    十九年六月五日、八十九年十月十六日二度門診複診，然未提及有腦震盪或其他
    頭部外傷情形，有行政院國軍退除役官兵輔導委員會臺北榮民總醫院九十年五月
    十四日北總行字第○四五六七號函附病歷在卷可佐，足認被告此部分之辯解，
    亦無足採。
  (六)按刑法第十九條第二項所稱精神耗弱，係指行為時之精神，對外界事物之判斷能
    力，較普通人之平均程度，顯然減退而言，與全無意識能力之心神喪失情形不同
    。又飲酒至醉，陷於精神耗弱，原為一時之精神狀態，非若精神病患之有持續性
    ，故事後判斷行為人於行為時是否在酒醉精神耗弱中，無從如對一般精神病患得
    就其生理﹑精神等狀況為鑑定，因而法院綜合行為人行為時各種主客觀情形為合
    理推斷，自非法所不許（最高法院八十年度臺上字第三五一一號判決意旨參照）
    。經查證人張君豪雖證稱被告二人當時飲酒甚醉，且胡言亂語不配合辦案，然觀
    諸被告二人自承彼等係先在其他地方相遇，後來將酒菜包一包才共同前往告訴人
    位於仁五路之按摩院，後因會務發生爭執及肢體衝突等情，及彼等於案發後仍可
    清楚記憶當時發生之諸多細節以觀，被告二人於案發當時應無陷於心神喪失或精
    神耗弱之境況，附此敘明。
  (七)綜上所述，告訴人所受傷勢核與被告二人之傷害行為有相當因果關係，並有仁祥
    醫院診斷證明書一紙在卷可稽，則被告二人辯稱告訴人之傷害非彼等所造成即不
    足採信。被告二人犯罪事證明確，犯行堪可認定，應依法論科。
二、核被告乙○○、丙○○所為均係犯刑法第二百七十七條第一項之傷害人之身體罪
    ，彼等有犯意之聯絡及行為之分擔，應論以共同正犯。查被告乙○○前曾受如事
    實欄所載有期徒刑之執行，此有臺灣基隆地方法院檢察署刑案資料查註紀錄表、
    臺灣高等法院被告全國前案紀錄表附卷可考，其於有期徒刑執行完畢後五年以內
    ，再犯本件最重本刑為有期徒刑以上之刑之罪，為累犯，應依法加重其刑，公訴
    人漏論及此，顯有疏漏。爰審酌被告二人僅因會務細故竟共同徒手毆傷視障盲胞
    ，犯後不知悔悟，猶仍多方飾詞卸責等一切情狀，分別量處如主文所示之刑，並
    均諭知易科罰金之折算標準，以示懲儆。
三、公訴意旨另以被告乙○○對告訴人嚇稱：「我是十二軍刀會的首腦，要讓你明天
    無法開會」等語，認其尚涉有刑法第三百零五條之恐嚇危害安全罪嫌。惟查：
  (一)按以被害人之陳述作為認定犯罪之依據時，必其陳述並無瑕疵，且就其他方面調
    查又與事實相符，始得採為論罪科刑之根據；又告訴人之告訴，係以使被告受刑
    事訴追為目的，是其陳述是否與事實相符，仍應調查其他證據以資審認（最高法
    院五十二年度臺上字第一三○○號、六十六年度臺上字第三○九九號判例意旨均
    參照）。
  (二)經查告訴人雖指訴被告乙○○確曾出言恐嚇，然被告乙○○堅詞否認有何恐嚇犯
    行，辯稱伊從未說過上開言語，被告丙○○亦為相同供述，復無其他積極證據足
    堪證明被告乙○○確有以上開言語恐嚇告訴人，此部分不能證明被告犯罪，原應
    為無罪之諭知，惟公訴意旨認此部分與前開有罪部分有牽連犯之裁判上一罪關係
    ，爰不另為無罪之諭知，附此敘明。
四、據上論斷，應依刑事訴訟法第二百九十九條第一項前段，刑法第二十八條、第二
    百七十七條第一項、第四十一條第一項，罰金罰鍰提高標準條例第一條前段、第
    二條，判決如主文。
本案經檢察官黃士元到庭執行職務。
中      華      民      國    九十      年      六      月     十三     日
                                  臺灣基隆地方法院刑事第二庭
                                    審判長法  官  邱  志  平
                                          法  官  蔡  佳  玲
                                          法  官  楊  皓  清
右正本證明與原本無異。
對於本件判決如有不服，應於收受送達後十日內，向本院提出上訴書狀，上訴於臺灣
高等法院，並按他造當事人之人數附具繕本。
                                          書記官  邱  李  和
中      華      民      國    九十      年      六      月     十四     日
附錄論罪法條
刑法第二百七十七條第一項：
傷害人之身體或健康者，處三年以下有期徒刑，拘役或一千元以下罰金。


司法院資訊處製作；財團法人民間司法改革基金會備份。
